臺灣臺中地方法院民事裁定　　　　　　100年度重訴字第500號
原　　　告　郭文彬
被　　　告　洪旗山
上列當事人間請求損害賠償事件，經本院刑事庭於中華民國100
年11月22日以100年度附民字第343號裁定移送民事庭審理，本院
裁定如下：
    主  文
原告之訴及假執行之聲請均駁回。
訴訟費用由原告負擔。
    理  由
一、原告起訴主張略以：被告曾以振耀建設開發股份有限公司負
    責人之名義與原告進行法拍屋買賣等交易，期間不段向原告
    宣稱被告開設之公司為軍方工程之承包商，屢次承作國防部
    軍備局發包的營區改建工程，並連續出示蓋有軍備局暨承辦
    人員印章之報價單、申請書、發票影本取信於原告；其後，
    被告藉詞向原告及原告之友人借款，並承諾於軍備局發放工
    程款後全部清償；另為使原告信其有清償能力，被告復稱願
    以其與他人共有土地一筆之持份作為擔保，並提出臺灣銀行
    新竹分行開立並以被告公司為受款人之本行支票影本使原告
    相信被告確有承包軍方工程並取得工程款，致使原告陷於錯
    誤，交付予被告之金額合計至少新臺幣（下同）2873萬元。
    嗣後被告避不見面，原告發現被告提供之上開文件可能係屬
    偽造或變造，始知受騙，爰依侵權行為法律關係，請求被告
    賠償損害等語，並聲明：(一)被告應給付原告2783萬元，及自
    民國98年3月8日起至清償日止按週年利率百分之五計算之遲
    延利息；(二)原告願供擔保，請准宣告假執行；(三)訴訟費用由
    被告負擔。
二、按因犯罪而受損害之人，以對於刑事被告及依民法負賠償責
    任之人請求回復其損害者為限，始得於刑事訴訟程序附帶提
    起民事訴訟，此為刑事訴訟法第487條第1項所明定，即附帶
    民事訴訟，係因犯罪而受損害之人請求回復其損害之程序，
    其請求之範圍，應依民法之規定，故附帶民事訴訟必限於起
    訴之犯罪事實侵害個人私權，致生損害者，始得提起之（最
    高法院26年鄂附字第22號判例意旨參照），意即移送民事庭
    之附帶民事訴訟，其起訴有不合刑事訴訟法第487條第1項所
    定之要件，即屬民事訴訟法第249條第1項第6款所謂起訴不
    備其他要件。
三、復按刑事訴訟諭知無罪、免訴或不受理之判決者，應以判決
    駁回原告之訴；又法院認附帶民事訴訟確係繁雜，非經長久
    時日不能終結其審判者，得以合議裁定移送該法院之民事庭
    ，刑事訴訟法第503條第1項前段、第504條第1項前段分別定
    有明文。然按因犯罪而受損害之人，於刑事訴訟程序得附帶
    提起民事訴訟，對於被告及依民法負賠償責任之人，請求回
    復其損害，刑事訴訟法第491 條第1項定有明文；是附帶民
    事訴訟之提起，必以刑事訴訟程序之存在為前提，若刑事訴
    訟未經提起公訴或自訴，即不得對於應負賠償責任之人，提
    起附帶民事訴訟（最高法院29 年附字第64號判例要旨參照
    ）。末按刑事庭移送民事庭之附帶民事訴訟，僅移送後之訴
    訟程序應適用民事訴訟法，至移送前之訴訟行為是否合法，
    仍應依刑事訴訟法之規定；是非因刑事犯罪而直接受損害之
    人提起附帶民事訴訟，依刑事訴訟法第487條第1項規定，其
    訴為不合法，刑事法院原應依同法第502條第1項規定，以判
    決駁回之，如誤以裁定移送於民事庭，其訴之不合法，自不
    因其移送民事庭而受影響；又刑事法院得依刑事訴訟法第
    504條第1項規定，將附帶民事訴訟以裁定移送於該法院民事
    庭者，以刑事部分宣告被告有罪之判決者為限，至刑事訴訟
    諭知無罪之判決，刑事法院本應依同法第503條第1項前段規
    定以判決駁回原告之訴，倘誤以裁定移送於民事庭，其訴之
    不合法，亦不因其移送民事庭而有不同，受移送之民事庭對
    之均應認原告之訴為不合法，以裁定駁回之（最高法院96年
    台抗字第46號裁定意旨參照）。換言之，附帶民事訴訟之提
    起，必以刑事訴訟程序之存在為前提，若刑事訴訟未經提起
    公訴或自訴，或非刑事訴訟程序認定之犯罪事實侵害其私權
    ，縱因同一事故而受有損害，自不得對於應負賠償責任之人
    ，提起附帶民事訴訟。
四、查原告指述被告之前揭犯行，經其訴由臺灣臺中地方法院檢
    察署檢察官以99年度偵緝字第1898號移送併辦，並由本院以
    100年度訴字第657號刑事判決認被告共同犯行使偽造私文書
    罪而判處有期徒刑1年10月等情，此有該案判決正本附卷可
    參，並經本院調閱上開卷宗核閱無訛。惟查，刑法上偽造文
    書罪，係著重於保護公共信用之社會法益及文書名義人之個
    人法益；且由上揭刑事判決之犯罪事實所載（參見上開刑事
    判決第1至3頁），可知受侵害之文書名義人並無原告，故原
    告即非本件犯罪直接受損害之人，參諸前揭說明，原告提起
    本件附帶民事訴訟自非適法。次查，原告指述被告前開詐欺
    取財部分，雖經臺灣臺中地方法院檢察署檢察官以與已起訴
    部分屬於裁判上一罪關係，而移送本院刑事庭併辦，然經本
    院刑事庭以：本案起訴關於詐欺取財、偽造有價證券部分，
    業因本院認不能證明犯罪而為被告無罪之諭知，與前開併辦
    部分即無任何實質上一罪或裁判上一罪之法律上同一案件關
    係可言，則前開併辦部分即非本院所得審酌，自應退回檢察
    官另為適法之處理（參見上開刑事判決第39、40頁），由此
    觀之，顯見本院刑事判決就原告主張上開受詐欺取財部分，
    未為有罪之認定；且該移送併辦部分既經本院刑事判決退由
    檢察官另為處理，即屬未經提起公訴，亦即原告因被告犯行
    而受有約2873萬元損害之事實，並未包含於刑事判決之有罪
    事實中，揆諸上開裁判要旨，尚屬不得提起附帶民事訴訟。
    準此，本件原告之訴為不合法，應裁定駁回之。
五、又原告之訴既經駁回，其所為假執行之聲請即失所附麗，應
    一併駁回。
六、依民事訴訟法第249條第1項第6款、第95條、第78條，裁定
    如主文。
中    華    民    國   100    年    12    月    26    日
                  民事第三庭  審判長法  官  顏世傑
                                    法  官  黃峻隆
                                    法  官  陳俞伶
以上為正本，係照原本作成。
如對本裁定抗告須於裁定送達後10日內向本院提出抗告狀，並繳
納抗告費新台幣1,000元。
中    華    民    國   100    年    12    月    26    日
                                    書記官  江慧貞